【裁判字號】    90,訴,261
【裁判日期】    900821
【裁判案由】    偽造文書
【裁判全文】
臺灣臺中地方法院刑事判決                            九十年度訴字第二六一號
    公  訴  人  臺灣臺中地方法院檢察署檢察官
    被      告  巳○○
右列被告等因偽造文書等案件，經檢察官提起公訴（八十八年度偵字第一九一九九號
、第一九二００號、第一九二０一號、一九二０二號），本院判決如左：
    主  文
巳○○共同行使偽造私文書，足以生損害於他人，處有期徒刑參月，如易科罰金，以
佰元折算壹日，緩刑貳年。如附表一編號１所示之各類所得扣繳暨免扣繳憑單正本
壹張、附表二編號１所示「員工在職證明書」上之「統亞實業有限公司」及「謝進財
」印文各壹枚，均沒收。
    事  實
一、巳○○於民國（下同）八十七年間因急需現金週轉，適見中福興業有限公司（設
    台中市○○路○段八十一號六樓Ｃ室，下稱中福公司）所刊登代辦信用貸款之廣
    告，乃與中福公司業務員張政益（另由檢察官偵查中）接洽，惟巳○○因未有任
    何職業，不符合前開信用貸款之條件。然因業務員張政益每辦成一件貸款，即可
    向中福公司領取新台幣（下同）一萬五千元不等之佣金，遂提供偽造之如附表一
    所示之各類所得扣繳暨免扣繳憑單（下稱扣繳憑單）、員工在職證明書，供巳○
    ○得以順利獲得申貸。巳○○明知張政益所提供之前述扣繳憑單及在職證明文件
    均屬偽造，竟與張政益共同基於偽造文書及意圖為自己不法所有之犯意聯絡，由
    張政益分別將取自巳○○之國民身分證等證件，經由同公司之業務員陳思惠（業
    經判處有期徒刑八月）委請真實姓名不詳而被稱呼為「林先生」之成年男子，於
    如附表一所示之行使日期前數日，在不詳之處所，偽造如附表一所示內容之扣繳
    憑單，再將偽造之如附表二所示服務單位及負責人之印章，蓋用在附表二所示內
    容之員工在職證明書上，而偽造成巳○○有在該申報單位任職之員工在職證明書
    。巳○○繼於如附表一所示之行使日期，在台中市第丙○○用合作社對保人員前
    往中福公司核辦對保時，持前述如附表一所示偽造之扣繳憑單及附表二所示之員
    工在職證明書，向台中市第丙○○用合作社承辦人員行使，辦理「歡心理財」免
    保人消費性貸款三十萬元，足以生損害於如附表一、二所示之申報單位（服務單
    位）、扣繳義務人（負責人）、台中市第丙○○用合作社放款審核之正確性。台
    中市第丙○○用合作社承辦人員不疑有他，誤以為前述扣繳憑單及員工在職證明
    為真實而陷於錯誤，致貸予巳○○三十萬元之款項，巳○○扣除各種費用外，尚
    需向中福公司購買納骨塔位，實得僅約十四萬餘元。迨八十八年一月二十七日，
    經警在台中市○○路○段八十一號六樓查獲中福公司涉嫌違反公司法，至台中市
    第丙○○用合作社扣取借款人之擔保放款保管書件資料袋，始查悉上情。
二、案經臺中縣警察局烏日分局報請臺灣臺中地方法院檢察署檢察官及同署檢察官自
    動檢舉偵查起訴。
    理  由
一、右揭事實，業據被告巳○○於本院審理時坦承不諱，並經證人即台中市第丙○○
    用合作社總社管理部經理鄭信吉、專門委員黃達政、負責與不詳年籍之「林先生
    」聯絡而取得偽造扣繳憑單及在職證明之陳思惠於偵查中證述屬實，此外，復有
    被告巳○○於申請貸款時所提出之「台中市第丙○○用合作社『歡心理財』免保
    人消費性貸款借款申請書」、「台中市第丙○○用合作社徵信報告表」、「台中
    市第丙○○用合作社授信約定書」、「台中市第丙○○用合作社消費性貸款個人
    信用等評定表」、「國民身分證」影本、「票據交換所第一類票據退票資料查詢
    簡覆單」、「票據交換所第二類票據退票資料查詢簡覆單」、「戶籍謄本」、「
    存摺」影本、「同意書」、「委託書」、如附表一所示之「各類所得扣繳暨免扣
    繳憑單」、如附表二所示之員工在職證明書等資料附卷可稽（分別裝於台中市第
    丙○○用合作社擔保放款保管書件資料袋內），足證被告巳○○前開自白確與事
    實相符，綜上所述，被告巳○○犯罪事證明確，犯行均堪認定。
二、查扣繳憑單係刑法第二百十條所稱之私文書；在職證明書（或服務證明書、員工
    在職證明書、在職證明），則屬同法第二百十二條之特種文書。是核被告巳○○
    所為，係犯刑法第二百十六條、第二百十條行使偽造私文書罪、同法第二百十六
    條、第二百十二條之行使偽造特種文書罪及同法第三百三十九條第一項詐欺取財
    罪。被告巳○○以行使偽造文書之方式詐貸，亦有詐欺取財之犯行，公訴人於論
    罪法條欄內雖未論及，惟於起訴事實已有敘述，且該部分與已起訴部分有方法結
    果之牽連關係，屬裁判上一罪，本院自得併予審酌。其偽造私文書及特種文書之
    低度行為，應為行使之高度行為所吸收，均不另論罪。被告巳○○與業務員張政
    益彼此間，具有犯意之聯絡與行為之分擔，應論以共同正犯。至陳思惠、「林先
    生」與被告巳○○未有任何接觸，難認被告巳○○事前即知悉各業務員係經由陳
    思惠轉交「林先生」進行偽造，自不得認其與陳思惠、「林先生」間，具有共犯
    之關係。被告巳○○同時地行使偽造私文書及行使偽造特種文書，係一行為觸犯
    數罪名，為想像競合犯，應依刑法第五十五條前段規定，從一重之行使偽造私文
    書罪處斷；又其所犯上開行使偽造私文書罪與詐欺取財罪間，有方法、目的之牽
    連關係，應依刑法第五十五條後段規定，從一重以刑法第二百十六條、第二百十
    條之行使偽造私文書罪處斷。爰審酌被告巳○○因個人因素急需現金週轉，為使
    銀行核准貸款，竟不惜以身試法，行使偽造之文書借貸，破壞社會金融交易安全
    及秩序，所生危害非淺，惟念及其因經濟困窘，始為此下策，且犯罪後坦承犯行
    之態度等一切情狀，量處如主文所示之刑，並依新修正刑法第四十一條第一項前
    段諭知易科罰金之折算標準（按刑法第四十一條原規定犯最重本刑為三年以下有
    期徒刑以下之刑之罪，而受六個月以下有期徒刑或拘役之宣告者，得易科罰金，
    而該法條業經立法院三讀通過修正為犯最重本刑為五年以下有期徒刑以下之刑之
    罪，而受六個月以下有期徒刑或拘役之宣告，得易科罰金，並經總統於九十年一
    月十日以華總一義字第九０００００三八００號公布，於九十年一月十二日起生
    效，比較新舊法之規定，以新法較有利於被告，自應適用裁判時之法律，爰依修
    正後之刑法諭知易科罰金之折算標準）。又被告巳○○未曾受有期徒刑以上刑之
    宣告，此有臺灣高等法院被告全國前案紀錄表及臺灣臺中地方法院檢察署刑案資
    料查註紀錄表可按，其因一時失慮，偶罹刑典，經此偵審程序及刑之宣告後，應
    知所警惕，信無再犯之虞，本院認前開對其所宣告之刑，以暫不執行為適當，併
    予宣告緩刑二年，以啟自新。又如附表一所示內容之扣繳憑單，經被告巳○○持
    向台中市第丙○○用合作社辦理貸款申請後，除影本留存於台中市第丙○○用合
    作社外，正本均已返還被告巳○○，此觀諸前開扣繳憑單上亦載有「本影本與正
    本相符，如有不實願負法律責任」等字樣自明，是該等扣繳憑單正本，既係被告
    巳○○所有，且供為犯罪所用之物，雖未扣案，惟不能證明業已滅失，應依刑法
    第三十八條第一項第二款宣告沒收；至於「影本」已因行使而非被告巳○○所有
    ，爰不諭知沒收；而如附表二所示內容之員工在職證明書，業因行使交付予台中
    市第丙○○用合作社申請貸款，不復屬被告巳○○所有，惟其上服務單位之印文
    、負責人之印文，均係偽造，不問屬於犯人與否，均應依刑法第二百十九條之規
    定宣告沒收。至如附表二所示內容之員工在職證明書上所蓋用之服務單位及負責
    人之「印章」，係「林先生」所偽造，被告巳○○就此部分既與「林先生」無共
    犯之關係，依從刑依附主刑之原則，自不得在本案諭知沒收，附此敘明。
三、又按「各類所得扣繳及免扣繳憑單」乃商業會計法第十五條第一款所規定之「原
    始憑證」，屬商業會計憑證之一種（最高法院八十七年度台上字第五六七號判決
    參照），惟商業會計事務之處理應依商業會計法之規定處理，而該法所稱之商業
    會計事務，係指依據一般公認會計原則從事商業會計事務之處理及據以編制財務
    報表之謂（該法第一條、第二條參照），又會計事項之發生，均應取得或給與足
    以證明之會計憑證，商業會計憑證分為原始憑證及記帳憑證，商業應根據原始憑
    證，編製記帳憑證，根據記帳憑證登入帳簿（該法第十四條、第十五條、第十八
    條參照）。本案被告巳○○所行使之偽造「各類所得扣繳及免扣繳憑單」，其目
    的係是在作為向金融機構申請貸款之用，並非是要從事商業會計事務之處理及據
    以編制財務報表，且其所行使之偽造「各類所得扣繳及免扣繳憑單」亦非據以編
    製記帳憑證，會計事項不會因其之此項偽造行為而發生，是被告巳○○上開行為
    與商業會計法之規範目的無涉，與該法第七十一條之處罰目的及構成要件不符，
    此部分自不得論以該罪，併予說明。
四、被告Ｄ○○、午○○、丑○○、宇○○、卯○○、丁○○、天○○、宙○○、戊
    ○○、Ｂ○○、寅○○、Ｃ○○、子○○、申○○、乙○○○、Ａ○○、甲○○
    、癸○○、庚○○、酉○○、玄○○○、亥○○、黃○○、壬○○、己○○、Ｅ
    ○○、辰○○、辛○○等人已審結；被告戌○○、未○○、地○○部分，另結。
據上論斷，應依刑事訴訟法第二百九十九條第一項前段，刑法第二條第一項前段、第
二十八條、第二百十六條、第二百十條、第二百十二條、第三百三十九條第一項、第
五十五條、第七十四條第一款、修正後刑法第四十一條第一項前段、刑法第二百十九
條、第三十八條第一項第二款，罰金罰鍰提高標準條例第一條前段、第二條，判決如
主文。
中      華      民      國      九十      年      八    月    二十一    日
                                          法  官  李  悌  愷
右正本證明與原本無異。
如不服本判決，應於判決送達後十日內向本院提出上訴狀，上訴於台灣高等法院台中
分院( 須附繕本 )。
                                          書記官
中      華      民      國      九十      年      八    月    二十一    日
附表一：
┌──┬────┬────┬────┬──┬────┬─────┬────┐
│編號│所 得 人│給付總額│扣繳稅額│年度│申報單位│扣繳義務人│業務員  │
│    │姓    名│(新台幣)│(新台幣)│    │        │          │行使日期│
├──┼────┼────┼────┼──┼────┼─────┼────┤
│  １│巳○○  │674521元│40472元 │86年│統亞實業│謝進財    │張政益  │
│    │        │        │        │    │有限公司│          │        │
│    │        │        │        │    │        │          │871028  │
└──┴────┴────┴────┴──┴────┴─────┴────┘
附表二：
┌──┬─────┬────┬────┬───┬────┬────────┐
│編號│任職人姓名│所任職務│服務單位│負責人│證明日期│備          註  │
├──┼─────┼────┼────┼───┼────┼────────┤
│  １│巳○○    │外務部主│統亞實業│謝進財│871018  │員工在職證明書一│
│    │          │任      │有限公司│      │        │紙（員在職證明書│
│    │          │        │        │      │        │上「統亞實業有限│
│    │          │        │        │      │        │公司」、及「謝進│
│    │          │        │        │      │        │財」印文各一枚）│
└──┴─────┴────┴────┴───┴────┴────────┘


司法院資訊處製作；財團法人民間司法改革基金會備份。
